---
title: "加工して、攻撃して、結果を読む — データ保有者のための一連の手順"
output: rmarkdown::html_vignette
vignette: >
  %\VignetteIndexEntry{加工して、攻撃して、結果を読む — データ保有者のための一連の手順}
  %\VignetteEngine{knitr::rmarkdown}
  %\VignetteEncoding{UTF-8}
---

```{r setup, include = FALSE}
knitr::opts_chunk$set(collapse = TRUE, comment = "#>")
options(width = 80, digits = 7)
```

この文書は、**自分のデータを加工し、それを攻撃し、出てきた数値を読む**という
一連の作業を、1 つのデータセットに対して最後まで通します。

既存の文書との住み分けは次のとおりです。

| 文書 | 答えること |
|---|---|
| 概要ページ | なぜ測るのか |
| vignette「再識別リスクの測り方」 | **なぜそう測るのか**（測り方を間違えると危険なデータが安全に見える） |
| README | どう使うか（関数ごとの説明） |
| **この文書** | **加工 → 攻撃 → 評価を、自分のデータでどう回すか** |

## 加工の関数はこのパッケージにありません

先に断っておきます。**reidentify に「匿名加工を実行する関数」は基本的にありません。**
これは攻撃と評価のためのツールだからです。
`generalize_value()` / `generalization_hierarchy()` / `coarsen_time()` /
`coarsen_place()` は加工の**部品**ですが、
「どの列をどう潰すか」を決めて適用するのは利用者の仕事です。

したがって以下では、**加工を base R で手書きします。**
実務の加工はどのみち自社のスキーマに合わせた手書きになるので、
そのまま持ち帰れる形にしてあります。

以下のコードはすべて実行され、表示されている数値はこの文書をビルドしたときに
生成されたものです。乱数はすべて `set.seed()` で固定してあります。

```{r library}
library(reidentify)
```

---

# 1. 出発点 — 加工前のデータで、どれだけ特定できるか

## 1.1 元データ

300 人分のダミーデータを元データ（RAW）とします。

```{r raw}
N   <- 300L
raw <- as.data.frame(create_dummy_qi_data(people = N, seed = 20260802))
str(raw, vec.len = 3)
```

列の役割を先に決めます。**この分類が加工方針そのもの**です。

| 列 | 分類 | 保有者の想定 |
|---|---|---|
| `ID`, `FINGERPRINT` | 直接識別子 | 公開してはならない |
| `AGE`, `ZIP`, `SEX` | 準識別子 | 単独では個人を指さないが、組み合わせると指す |
| `VISIT_COUNT`, `SPEND_MEAN` | 行動特徴 | 分析に必要なので残したい |
| `SPEND_DIST` | 明細 | 今回は公開しない |

## 1.2 一般化の階層を宣言する

年齢と郵便番号は後で粗くします。**粗くした値を後から正しく突き合わせるには、
どの値がどの区画に入るのかを宣言しておく必要があります。**
年齢は同梱の階層（5 歳刻み → 10 歳刻み）を、
郵便番号は 10 個ずつまとめる階層をその場で作ります。

```{r hierarchy}
base_hier <- read_generalization_hierarchy(
  system.file("extdata", "generalization-jp.csv", package = "reidentify")
)
zips <- sort(unique(raw$ZIP))

hier <- generalization_hierarchy(rbind(
  base_hier$edges[base_hier$edges$attribute == "AGE",
                  c("attribute", "value", "parent")],
  data.frame(attribute = "ZIP",
             value     = zips,
             parent    = sprintf("ZG%02d", ceiling(seq_along(zips) / 10)),
             stringsAsFactors = FALSE)
))
hier
```

## 1.3 攻撃を 1 つ決めて、以後は変えない

**加工の効果を比べるには、攻撃側を固定する必要があります。**
ここで決める攻撃者は次のようにふるまいます。

- 元データのレコードを持っている（最強の想定。§3 で緩めます）
- **公開データに載っている列を、全部使う**
- 準識別子は `score_containment()` で突き合わせる。
  一般化されていても、抑止されていても、生の値のままでも、
  「この公開値に入りうる元レコードは誰か」という同じ問いで扱えます
- 行動特徴は `score_num()` で突き合わせる（ノイズが乗っても距離は意味を持つ）

```{r attack}
QI  <- c("AGE", "ZIP", "SEX")
NUM <- c("ID", "VISIT_COUNT", "SPEND_MEAN", "FINGERPRINT")

## 公開データ 1 つにつき、スコア層を 1 度だけ計算する
score_layer <- function(anon) {
  pairs <- join_raw_anon_data(raw, anon)
  list(
    qi  = score_containment(pairs, intersect(QI, names(anon)), hierarchy = hier),
    num = lapply(intersect(NUM, names(anon)),
                 function(v) score_num(pairs, v))
  )
}

## 統合層 + 割当層 + 評価。尺度は zscore でそろえる
attack <- function(layer, use_num = TRUE, seeds = 1:10) {
  parts <- c(list(layer$qi), if (use_num) layer$num)
  sc <- if (length(parts) == 1L) parts[[1L]]
        else combine_scores(normalize_scores(parts, "zscore"))
  reid_evaluate(sc, seeds = seeds)
}

## 段階ごとに 2 通り測る: 公開列を全部使った攻撃と、準識別子だけの攻撃。
## 結果は使い回すので、ここで 1 度だけ計算して持ち回る。
measure <- function(layer) list(all = attack(layer),
                                qi  = attack(layer, use_num = FALSE))
rates <- function(m) c(全列 = m$all$success_analytic,
                       準識別子のみ = m$qi$success_analytic)
```

## 1.4 ベースライン — 何も加工せずに公開したら

まず「明細だけ落として、あとはそのまま公開する」段階を測ります。
これが以降すべての比較の基準です。

```{r stage0}
S0 <- raw[, c("ROW_NUMBER", "ID", "AGE", "ZIP", "SEX",
              "VISIT_COUNT", "SPEND_MEAN", "FINGERPRINT")]
L0 <- score_layer(S0)
M0 <- measure(L0)
M0$all
```

`ID` が載っているので当然 100% です。**この行は「測定が動いていること」の
確認として置いています。** 加工の効果は、ここからどれだけ下がるかで測ります。

準識別子だけを見た場合も、ほぼ同じ水準です。

```{r stage0-qi}
rates(M0)
unicity_fraction(raw, QI)
```

`AGE` `ZIP` `SEX` の 3 列だけで、300 人中ほぼ全員が一意に決まっています。

---

# 2. 加工する

ここから 5 種類の加工を**積み上げて**適用します。
各段階は前の段階の出力を加工したもので、後戻りはしません。

## 2.1 直接識別子を落とす

最初にやることは決まっています。`ID` と `FINGERPRINT` を消します。

```{r stage1}
S1 <- S0
S1$ID          <- NULL
S1$FINGERPRINT <- NULL
names(S1)

L1 <- score_layer(S1)
M1 <- measure(L1)
rates(M1)
```

**変わりません。** 全列でも準識別子だけでも、加工前と同じ値のままです。

直接識別子を消すことは必要ですが、**それだけでは何も減りません。**
残った 5 列が、消した 2 列と同じだけ個人を指しているからです。
「識別子を削除した」という記述は、**加工の完了ではなく着手を意味します。**

## 2.2 一般化する

年齢を 10 歳刻みに、郵便番号を 10 個ずつのグループに丸めます。
1.2 で宣言した階層を `generalize_value()` に渡すだけです。

```{r stage2}
S2 <- S1
S2$AGE <- generalize_value(S2$AGE, "AGE", hier, levels = 1)
S2$ZIP <- generalize_value(S2$ZIP, "ZIP", hier, levels = 1)
head(S2, 3)

L2 <- score_layer(S2)
M2 <- measure(L2)
rates(M2)
```

**準識別子だけを見れば、一般化は効いています**
（`r sprintf("%.2f", M1$qi$success_analytic)` から
`r sprintf("%.2f", M2$qi$success_analytic)` に下がりました）。
ところが**全列を使った成功率はほとんど動きません。**

理由は 1 列で説明できます。

```{r stage2-why}
c("SPEND_MEAN の異なり数" = length(unique(S2$SPEND_MEAN)),
  "SPEND_MEAN 単独のユニシティ" = unicity_fraction(S2, "SPEND_MEAN"),
  "準識別子 3 列のユニシティ"   = unicity_fraction(S2, QI))
```

`SPEND_MEAN` は小数第 1 位まで載った実数で、**準識別子より細かい粒度を持っています。**
準識別子をどれだけ粗くしても、この列が素通しである限りリスクは下がりません。

> **加工方針を「準識別子」という語で立てると、この列は視界から外れます。**
> 分類上の準識別子ではなく、**実際に個人を指している列**を測って見つけてください。
> 列ごとの `unicity_fraction()` はそのための最短の道具です。

## 2.3 抑止する

k 匿名性の考え方で、`(AGE, ZIP, SEX)` の組が 5 人未満のセルを潰します。
まず `ZIP` をワイルドカード `"*"` に置き換え、それでも 5 人に満たないセルは
`AGE` も潰します。

```{r stage3}
cell_size <- function(d) {
  key <- paste(d$AGE, d$ZIP, d$SEX, sep = "|")
  as.integer(table(key)[key])
}

S3 <- S2
S3$ZIP[cell_size(S3) < 5L] <- "*"
S3$AGE[cell_size(S3) < 5L] <- "*"

c("ZIP を抑止した件数" = sum(S3$ZIP == "*"),
  "AGE を抑止した件数" = sum(S3$AGE == "*"),
  "最小セルサイズ"     = min(cell_size(S3)))

L3 <- score_layer(S3)
M3 <- measure(L3)
rates(M3)
```

`score_containment()` はワイルドカードを「どの値でもよい」と読むので、
抑止したレコードは候補が広がり、準識別子だけの成功率はさらに下がります。
**全列の成功率は、やはり動きません。**

ただし**「抑止は効かなかった」と結論しないでください。**
`SPEND_MEAN` が素通しである限り全列の成功率は下がりようがない、
というだけです。同じ加工でも順序を最後に回せばはっきり効いて見えますし（§2.7）、
抑止されたレコードだけを見れば平均リスクは大きく下がっています（§4.2）。

2 段かけても最小セルサイズが 5 に届いていない点にも注意してください。
`AGE` を潰すとセルの区切り自体が変わるため、
1 回の走査では k 匿名性は成立しません。**「k=5 を目指した加工」と
「k=5 が成立した加工」は別物です。** 実測してください。

## 2.4 ノイズを加える

ここまで手つかずだった行動特徴に手を入れます。
訪問回数に ±2 回、支払平均に標準偏差 5 の正規ノイズを加えます。

```{r stage4}
S4 <- S3
set.seed(4321)
S4$VISIT_COUNT <- S4$VISIT_COUNT + sample(-2:2, N, replace = TRUE)
S4$SPEND_MEAN  <- round(S4$SPEND_MEAN + stats::rnorm(N, sd = 5), 1)

L4 <- score_layer(S4)
M4 <- measure(L4)
rates(M4)
```

**ここではじめて全列の成功率が動きます。**
準識別子側は 2.3 から 1 ミリも変わっていません（`AGE` `ZIP` `SEX` に触っていないので当然です）。

ただし**「効いたのはノイズだけだった」と読まないでください。**
ここで見えている差は「ノイズ単独の効果」ではなく、
「一般化と抑止を先に済ませた状態に、さらにノイズを足したときの差」です。
**この差が誰に付くかは、加工を並べた順序で変わります。** §2.7 で実測します。

とはいえ半分は特定されたままです。ノイズの大きさに対して、
`SPEND_MEAN` の個人差の方が大きいからです。

## 2.5 サンプリングする

「全員を出さなければ安全」という発想で、半数だけを公開します。

```{r stage5}
set.seed(8765)
S5 <- S4[sort(sample.int(N, N / 2L)), ]

L5 <- score_layer(S5)
M5 <- measure(L5)
rates(M5)
```

**ほとんど下がりません。** 2.4 の `r sprintf("%.2f", M4$all$success_analytic)`
に対して `r sprintf("%.2f", M5$all$success_analytic)` です。

> **成功率の母数が変わっていることに注意してください。**
> ここでの成功率は「**公開されたレコードのうち**何割が元の個人に戻ったか」です。
> 母集団 300 人のうち何人が特定されたかで数えれば、公開を半分にした分だけ
> 人数は減ります。しかし**公開されてしまった 1 人から見たリスクは、
> ほとんど変わっていません。** サンプリングは「誰かを守る」加工ではなく
> 「対象を減らす」加工です。

しかもここには落とし穴があります。**公開データだけを見たユニシティは、
サンプリングで逆に上がります。**

```{r stage5-unicity}
c("S4 の中でのユニシティ" = unicity_fraction(S4, QI),
  "S5 の中でのユニシティ" = unicity_fraction(S5, QI))
```

同じ組を持つ相手が抜けた分、公開表の中では一意になる人が増えます。
**攻撃者が突き合わせる相手は公開表ではなく元の母集団**なので、
この数値は安全性の指標になりません。
ユニシティは**元データ側**で測ってください。

## 2.6 段階ごとの実測

ここまでを 1 枚にまとめます。

```{r stage-table}
## 2 節で計算済みの測定結果を並べ直すだけ。ここで測り直してはいない。
stages <- list("0 無加工"         = M0, "1 直接識別子を削除" = M1,
               "2 一般化"         = M2, "3 抑止"             = M3,
               "4 ノイズ"         = M4, "5 サンプリング"     = M5)

## 列名は ASCII にしてある。データフレームの列名は make.names() を通るので、
## 非 ASCII 名はロケール次第で書き換わることがある。
##   stage   段階
##   n_anon  公開件数
##   all     全列を使った成功率
##   qi_only 準識別子だけを使った成功率
##   random  ランダム割当のベースライン
##   maxrisk レコード別リスクの最大値
summary_table <- do.call(rbind, lapply(names(stages), function(nm) {
  ev <- stages[[nm]]$all
  data.frame(
    stage   = nm,
    n_anon  = length(unique(ev$per_record$ANON_ROW_NUMBER)),
    all     = round(ev$success_analytic, 4),
    qi_only = round(stages[[nm]]$qi$success_analytic, 4),
    random  = round(ev$baseline$rate[ev$baseline$method == "random"], 4),
    maxrisk = round(max(ev$per_record$RISK), 4),
    stringsAsFactors = FALSE
  )
}))
print(summary_table, row.names = FALSE)
```

```{r stage-deltas}
## 前の段階からどれだけ下がったか（累積デルタ）。
## **この並び順で積み上げたときの**値であることに注意（§2.7）。
d <- summary_table$all
print(data.frame(stage = summary_table$stage[-1],
                 delta = round(d[-1] - d[-length(d)], 4),
                 stringsAsFactors = FALSE),
      row.names = FALSE)
```

**読み取れること。**

1. **直接識別子の削除は、単独では効果 0 でした。** 想定どおりでしたが、
   「ほとんど効かない」ではなく「まったく効かない」という結果です。
2. **準識別子だけを測ると（`qi_only` 列）、一般化と抑止は大きく効いて見えます。**
   全列で測った `all` 列の動きとは別物です。
   **測る範囲を加工した列に合わせると、加工は必ず効いて見えます**（§5.1）。
3. **サンプリングの効果は小さく、しかもこの差は母数が
   300 件から 150 件に減った上で測った値です**（§2.5）。
4. **最大リスクは全段階を通して 1.0000 のままです。**
   平均が半分になっても、確実に特定される人は最後まで残ります。

> **`delta` 列を「どの加工が効いたか」の答えとして読んではいけません。**
> 累積デルタは「前の段階からの差」です。複数の加工が同じリスクを
> 重複して削っているとき、削減分は**すべて後に来た手に付きます。**
> つまりこの列は加工の性質ではなく、**並べた順序の関数**です。
> 次の §2.7 で、同じ加工・同じ乱数種のまま順序だけを入れ替えて確かめます。

## 2.7 どの加工が効いたのか — 順序を入れ替えて確かめる

一般化・抑止・ノイズの 3 つを、**ノイズを先頭にした順**で `S1` に適用し直します。
加工の中身も乱数種も §2 とまったく同じで、**順番だけ**が違います。

```{r reorder}
R1 <- S1                                   # まずノイズ
set.seed(4321)
R1$VISIT_COUNT <- R1$VISIT_COUNT + sample(-2:2, N, replace = TRUE)
R1$SPEND_MEAN  <- round(R1$SPEND_MEAN + stats::rnorm(N, sd = 5), 1)

R2 <- R1                                   # 次に一般化
R2$AGE <- generalize_value(R2$AGE, "AGE", hier, levels = 1)
R2$ZIP <- generalize_value(R2$ZIP, "ZIP", hier, levels = 1)

R3 <- R2                                   # 最後に抑止
R3$ZIP[cell_size(R3) < 5L] <- "*"
R3$AGE[cell_size(R3) < 5L] <- "*"

## 出来上がった公開データは §2.4 の S4 と同一である
all.equal(R3[, sort(names(R3))], S4[, sort(names(S4))])
```

**同じデータに行き着きます。** それでも累積デルタはこうなります。

```{r reorder-deltas}
rate_of <- function(anon) attack(score_layer(anon))$success_analytic

orderA <- vapply(list(S1, S2, S3, S4), rate_of, numeric(1))  # 一般化→抑止→ノイズ
orderB <- vapply(list(S1, R1, R2, R3), rate_of, numeric(1))  # ノイズ→一般化→抑止

##   step     加工
##   order_A  §2 の順（一般化 → 抑止 → ノイズ）で測った累積デルタ
##   order_B  ノイズを先頭にした順で測った累積デルタ
print(data.frame(
  step    = c("generalize", "suppress", "noise"),
  order_A = round(diff(orderA)[c(1, 2, 3)], 4),
  order_B = round(diff(orderB)[c(2, 3, 1)], 4),
  stringsAsFactors = FALSE), row.names = FALSE)
```

```{r reorder-fmt, include = FALSE}
f4  <- function(x) sprintf("%.4f", x)
dA  <- diff(orderA); dB <- diff(orderB)
```

**同じ加工・同じデータ・同じ乱数種で、「効いた加工」が完全に入れ替わりました。**
§2 の順ではノイズを当てる時点で `SPEND_MEAN` が素通しのままなので、
一般化と抑止には削る余地がほとんど残っていません（`r f4(dA[1])` / `r f4(dA[2])`）。
ノイズを先に当てると今度は生の `AGE` `ZIP` `SEX` が素通しなので、
ノイズ側の差が `r f4(dB[1])` になり、
削減分は後から来た一般化と抑止に付きます（`r f4(dB[2])` / `r f4(dB[3])`）。

**後から来た手が、重複していた削減分をまとめて受け取ります。**
累積デルタは順序の関数であって、加工の性質ではありません。

### 順序に依存しない測り方 — leave-one-out

「この加工は効いたか」に答えるには、**最終的な公開データから、その加工だけを
なかったことにして測り直します。** 他の加工はそのまま残します。
公開したデータを基準にした測定なので、**適用した順序には依存しません。**

```{r leave-one-out}
## それぞれ「その加工を当てる前の値」に戻す。他の列はいっさい触らない。
undo_gen <- S4                             # 一般化を外す（抑止した "*" は残す）
undo_gen$AGE <- ifelse(S4$AGE == "*", "*", S1$AGE)
undo_gen$ZIP <- ifelse(S4$ZIP == "*", "*", S1$ZIP)

undo_sup <- S4                             # 抑止を外す（一般化した値に戻す）
undo_sup$AGE <- S2$AGE
undo_sup$ZIP <- S2$ZIP

undo_noise <- S4                           # ノイズを外す
undo_noise$VISIT_COUNT <- S1$VISIT_COUNT
undo_noise$SPEND_MEAN  <- S1$SPEND_MEAN

## 公開したのは半数なので、S5 と同じ行だけを取り出して測る
pub <- match(S5$ROW_NUMBER, S4$ROW_NUMBER)

loo <- data.frame(
  removed = c("(公開データそのまま)", "一般化", "抑止", "ノイズ", "サンプリング"),
  rate    = round(c(rate_of(S5),  rate_of(undo_gen[pub, ]), rate_of(undo_sup[pub, ]),
                    rate_of(undo_noise[pub, ]), rate_of(S4)), 4),
  stringsAsFactors = FALSE)
loo$delta <- round(loo$rate[1] - loo$rate, 4)
print(loo, row.names = FALSE)
```

`delta` は「その加工がなければ成功率はここまで戻っていた」という値です。
**累積デルタで 0 付近だった一般化と抑止が、外すと `r f4(loo$rate[1])` から
`r f4(loo$rate[2])` / `r f4(loo$rate[3])` に戻ります。** 両方外すと元どおりです。

```{r leave-two-out}
undo_both <- S4
undo_both$AGE <- S1$AGE
undo_both$ZIP <- S1$ZIP
both_off <- rate_of(undo_both[pub, ])
c("一般化と抑止を両方外す" = round(both_off, 4))
```

**「一般化と抑止は効かなかったので外してよい」と読むと、実測で成功率が
`r f4(loo$rate[1])` から `r f4(both_off)` に戻ります。**
§2.6 の表からその結論は出てきません。

`delta` の合計が、実際の下げ幅を大きく超えている点にも注意してください。

```{r loo-sum}
c("delta の合計"   = sum(loo$delta),
  "実際の下げ幅"   = round(rate_of(S5) - rate_of(S1), 4))
```

**複数の加工が同じリスクを重複して削っています。** 重複しているからこそ、
累積デルタでは削減分が後の手に全部付き、leave-one-out では関係する手すべてに付きます。
片方だけを見ると判断を誤ります。

> **累積デルタは「積み上げの経過」を、leave-one-out は「その手の寄与」を測ります。**
> 「どの加工が効いたか」「この加工は外してよいか」を報告書に書くなら、
> **leave-one-out の側**です。
>
> **「どの加工が効くか」は加工の種類では決まりません。**
> このデータで個人を指していた列に届いたかどうかで決まり、
> 複数の加工が同じ列に届いていれば、効果は重複します。
> 重複分をどう配分するかは**測り方の選択**であって、データの性質ではありません。

---

# 3. 攻撃者の知識を変えて測り直す

ここまでは「元データを丸ごと持っている攻撃者」を仮定していました。
これは上界としては正しいのですが、それだけでは判断に使えません
（想定の立て方は vignette「再識別リスクの測り方」§2 を参照してください）。

最終的な公開データ `S5` に対して、攻撃者が見られる列を 3 水準に分けます。

| 水準 | 見える列 | 対応する現実 |
|---|---|---|
| W（弱） | `ZIP` グループのみ | 公開統計・名簿からの推測 |
| M（中） | 準識別子 3 列 | 別サービスの会員データを持つ事業者 |
| S（強） | 準識別子 + 行動特徴 | 内部犯行・データ流出後 |

```{r knowledge}
pairs5 <- join_raw_anon_data(raw, S5)

rate_for <- function(cols_qi, cols_num = character(0)) {
  parts <- list(score_containment(pairs5, cols_qi, hierarchy = hier))
  parts <- c(parts, lapply(cols_num, function(v) score_num(pairs5, v)))
  sc <- if (length(parts) == 1L) parts[[1L]]
        else combine_scores(normalize_scores(parts, "zscore"))
  reid_evaluate(sc, seeds = 1:10)$success_analytic
}

wms <- c(W = rate_for("ZIP"),
         M = rate_for(QI),
         S = rate_for(QI, c("VISIT_COUNT", "SPEND_MEAN")))
c(wms, ランダム = M5$all$baseline$rate[M5$all$baseline$method == "random"])
```

**同じ公開データが、想定を変えるだけで `r round(wms[["S"]] / wms[["W"]])` 倍違います。**
数値だけを報告書に書くと、この幅のどこを指しているのか読み手には分かりません。

W ですらランダム割当を上回っている点にも注意してください。
`ZIP` グループしか見えない攻撃者でも、当てずっぽうよりは当たります。

## `reid_knowledge_curve()` に一般化した列を渡すとき

W / M / S の比較には `reid_knowledge_curve()` という専用の関数があります。
ただし `quasi_identifiers` に宣言する**型の選び方で、
止まるか、黙って過小報告するかが変わります。**
この公開データ `S5` に対して、宣言できる型を全部試します。

```{r knowledge-curve-types}
## 型ごとに、止まるか完走するかを実際に確かめる。
## 完走した型については M 水準（準識別子 3 列）の成功率を並べる。
try_type <- function(ty) {
  tryCatch({
    kc <- suppressWarnings(reid_knowledge_curve(
      pairs5,
      quasi_identifiers = stats::setNames(rep(ty, 3), c("ZIP", "AGE", "SEX")),
      weak_subset = "ZIP", seeds = 1:2))
    sprintf("完走 (M = %.4f)", kc$success_analytic[kc$level == "M"])
  }, error = function(e) "停止")
}
value_types <- c("num", "char", "dist", "rank", "idf", "count", "profile", "span")
curve_check <- data.frame(type = value_types,
                          result = vapply(value_types, try_type, character(1)),
                          stringsAsFactors = FALSE)
print(curve_check, row.names = FALSE)
```

**止まった型は正しい停止です。** 抑止した `"*"` や一般化した `"[30,40)"` に
文字列距離や数値変換をかけると、意味のない低い数値が黙って出ます。

**問題は止まらなかった型です。**

```{r knowledge-curve-gap}
completed <- curve_check$type[curve_check$result != "停止"]
reported  <- as.numeric(sub(".*= ", "", sub("\\)", "", curve_check$result[
  curve_check$type %in% completed])))

c("完走した型"                = paste(completed, collapse = ", "),
  "完走した型が報告する M"    = paste(sprintf("%.4f", reported), collapse = ", "),
  "自分で書き下した M の真値" = sprintf("%.4f", wms[["M"]]),
  "過小報告の倍率"            = paste(sprintf("%.1f", wms[["M"]] / reported),
                                      collapse = ", "))
```

```{r knowledge-curve-fmt, include = FALSE}
gap_txt <- if (!length(completed)) "完走した型はありません" else
  sprintf("%s が真値の %s 分の 1 を返しています",
          paste(completed, collapse = " / "),
          paste(sprintf("%.1f", wms[["M"]] / reported), collapse = " / "))
```

完走した型の `M` の値を、§3 冒頭で自分で書き下した M 水準の真値と比べてください。
**このビルドでは `r gap_txt`。**
しかも完走のときに出る警告は「この軸には信号がない」だけで、
これは**「攻撃者は何も知らない ＝ 安全」と読めてしまいます**（Issue #100）。

**一般化や抑止を含む公開データに対しては、現状 §3 冒頭のように
水準を自分で書き下し、`score_containment()` で突き合わせてください。**
想定は `attacker_knowledge()` オブジェクトとして残せるので、
測定と分けて記録しておいてください。

---

# 4. 結果を読む

最終的な公開データ `S5` に対する評価の全文です。

```{r read-full}
ev5 <- M5$all
ev5
```

## 4.1 ばらつき — 1 回の実行値を結論にしない

`simulated mean` の `sd` と `range` が、同点をどう崩すかで動く幅です。
`success rate ... exact` は同点を確率として数えた解析値で、
シミュレーションとは独立に計算されています。
**両者が一致していることが、実装が壊れていないことの検査になります。**

割当層だけのばらつきを見たいときは `reid_stability()` を使います。

```{r stability}
attack_fn <- function(dat, target, seed) {
  match_greedy(score_containment(dat, target, hierarchy = hier), seed = seed)
}
reid_stability(attack_fn, pairs5, QI, seeds = 1:20)
```

## 4.2 誰が危ないか

平均は最悪ケースを隠します。**危ないのが誰かを名指しできると、
加工方針を「もう 1 段強くする」ではなく「この人たちを守る」に変えられます。**

まずレコード別リスクの分布を見ます。

```{r per-record}
per <- ev5$per_record
summary(per$RISK)
table("RISK = 1（確実に特定）" = per$RISK == 1)
```

次に、リスクが何と結びついているかを調べます。
このデータで個人を指していたのは `SPEND_MEAN` でした。
**元データの中で「支払平均が近い人が何人いるか」**でレコードを分けてみます。

```{r risk-by-density}
## 公開レコードごとに、元データで支払平均が ±5 以内の人が何人いるか
neighbours <- vapply(S5$SPEND_MEAN,
                     function(x) sum(abs(raw$SPEND_MEAN - x) <= 5),
                     integer(1))
risk5 <- per$RISK[match(S5$ROW_NUMBER, per$ANON_ROW_NUMBER)]

by_dens <- split(risk5, cut(neighbours, breaks = c(0, 20, 40, 60, Inf),
                            labels = c("<=20", "21-40", "41-60", ">=61")))
print(data.frame(
  neighbours = names(by_dens),
  n          = vapply(by_dens, length, integer(1)),
  mean_risk  = round(vapply(by_dens, mean, numeric(1)), 3),
  stringsAsFactors = FALSE
), row.names = FALSE)
```

（`neighbours` は「元データで支払平均が ±5 以内にいる人数」、
`mean_risk` はその層の平均リスクです。）

**似た人が少ない人ほど危険です。** 同じデータ・同じ加工でも、
リスクはレコードによって大きく違います。

抑止をかけたレコードが実際に守られたかも確認できます。

```{r risk-by-suppression}
by_sup <- split(risk5, ifelse(S5$ZIP == "*", "ZIP suppressed", "ZIP kept"))
print(data.frame(
  group     = names(by_sup),
  n         = vapply(by_sup, length, integer(1)),
  mean_risk = round(vapply(by_sup, mean, numeric(1)), 3),
  stringsAsFactors = FALSE
), row.names = FALSE)
```

**抑止したレコードの平均リスクは、抑止しなかったレコードより明らかに低いままです。**
§2.6 の累積デルタでは抑止の効果は `r f4(dA[2])` でしたが、
**守られたレコードの側から見れば効果ははっきり出ています。**
§2.7 と同じ話で、全体の平均は、他の加工が先に削ったリスクに隠れます。
**「効果 0」と読めるのは測り方であって、抑止されたこの `r sum(S5$ZIP == "*")` 件に
起きたことではありません。**

平均の差が「もともと似た人が多いレコードに偏って抑止がかかったから」では
ないことも確かめておきます。上の密度の層ごとに分けて見ます。

```{r risk-by-suppression-density}
## 行 = ZIP を抑止したか、列 = 元データでの近傍人数の層
print(round(tapply(risk5,
                   list(ifelse(S5$ZIP == "*", "suppressed", "kept"),
                        cut(neighbours, breaks = c(0, 20, 40, 60, Inf),
                            labels = c("<=20", "21-40", "41-60", ">=61"))),
                   mean), 3))
```

**どの層でも抑止した側が低いままです。** 密度の違いでは説明できません。

## 4.3 top-k と精度–再現率

`top-k hit rate` は候補を k 件まで絞れた割合です。
**5 人に絞れた時点で、その 5 人に共通する属性は既に漏れています。**

精度–再現率の表は、攻撃者が**自信のある一部だけを主張した**場合を示します。
全体成功率が下がっても、上位だけを狙えば高い精度が残ることがあります。
`CONFIDENCE` の閾値はデータセット間で使い回せないので、
必ず実測分布の分位点から取ってください。

```{r confidence}
stats::quantile(reid_confidence(
  combine_scores(normalize_scores(c(list(L5$qi), L5$num), "zscore"))
)$CONFIDENCE, c(0.5, 0.9, 1))
```

---

# 5. この作業でやりがちな間違い

詳しくは vignette「再識別リスクの測り方」にありますが、
**この文書の流れの中で特に踏みやすい 2 つ**だけ再掲します。

## 5.1 測る範囲を、加工した列に合わせてしまう

2 節で見たとおり、準識別子だけを測れば一般化と抑止は成功して見えました。
**加工した列で測ると、加工は必ず効いているように見えます。**
測る範囲は「公開する列の全体」で固定してください。

## 5.2 `match_optimal()` の可否を、件数で判定してしまう

`match_optimal()` が過小報告に転ぶ条件は、
**公開データに元データに居ないレコードが混ざっていること**です。
**件数が一致するかどうかではありません。**
引用元（vignette「再識別リスクの測り方」§3.5）のフィクスチャは
RAW 150 件・公開 150 件と**件数が一致した状態**で逆転しています。

2.5 のサンプリングは元データの部分集合を取り出しただけなので、
件数は一致しませんが、この条件には当てはまりません。

```{r optimal-check}
## 判定に使うのは件数ではなく「元データに居ないレコードが混ざっているか」
c(元データ件数 = nrow(raw),
  公開件数     = nrow(S5),
  元データに居ない公開レコード = sum(!S5$ROW_NUMBER %in% raw$ROW_NUMBER))

sc5 <- combine_scores(normalize_scores(c(list(L5$qi), L5$num), "zscore"))
mm  <- c(greedy  = mean(vapply(1:20, function(s)
                    mean(match_greedy(sc5,  seed = s)$RESULT), numeric(1))),
         optimal = mean(vapply(1:20, function(s)
                    mean(match_optimal(sc5, seed = s)$RESULT), numeric(1))))
round(mm, 4)
```

**件数は `r nrow(S5)` 対 `r nrow(raw)` で一致していませんが、
`match_optimal()` の方が高く出ます**（`r sprintf("%.4f", mm[["optimal"]])`
対 `r sprintf("%.4f", mm[["greedy"]])`）。
公開レコードの相手は必ず元データに居るので、1 対 1 制約が正しく働きます。

**件数の一致・不一致で判定すると、本当に危険な場面を見逃します。**
危ないのは「公開データに、元データには居ない人が混ざっている」場合で、
そこでは件数はいくらでも一致しえます。
重なりが分からないときは、`match_greedy()` を参照値として併記してください
（この文書の測定はすべて `match_greedy()` 経路です）。

---

# まとめ — 加工の効果を報告するときに書くこと

| 項目 | なぜ必要か |
|---|---|
| 加工前のベースライン | 下がったことを言うには基準が要る（§1.4） |
| 各段階の測定値（累積デルタ） | 積み上げの経過。**ただし順序の関数**（§2.6 / §2.7） |
| 加工ごとの leave-one-out | 「どの手が効いたか」「外してよいか」に順序非依存で答える（§2.7） |
| 測定に使った列の範囲 | 加工した列だけで測ると必ず効いて見える（§5.1） |
| 攻撃者知識の想定 | 同じデータが想定次第で違う数値になる（§3） |
| 最大リスクとレコード別分布 | 平均は最悪ケースを隠す（§4.2） |
| ユニシティを測った側（RAW か公開表か） | 公開表側で測ると逆向きに動く（§2.5） |

## 参考

- vignette「再識別リスクの測り方 — 数値が意味を持つ条件」 — 測り方の誤りが
  どのように低い数値として現れるか
- `docs/lessons-learned.md` — 想定と実測が食い違った事例の記録
- `?generalize_value`, `?score_containment`, `?containment_counts` —
  一般化した値を扱う関数の仕様
